臺灣臺北地方法院刑事判決　　　　　　　 96年度易字第227號
公　訴　人　臺灣臺北地方法院檢察署檢察官
被　　　告　丙○○
輔　佐　人　丁○○
即被告之父
上列被告因損害債權案件，經檢察官提起公訴（九十五年度偵字
第二五二七四號），本院判決如下：
    主  文
丙○○無罪。
    理  由
一、公訴意旨略以：緣茂豐租賃股份有限公司臺北分公司（下稱
    茂豐公司臺北分公司）執有丙○○共同簽發之面額新臺幣（
    下同）三百七十萬八千元本票一紙，屆期未獲付款，茂豐公
    司臺北分公司向本院聲請本票強制執行，於九十四年六月十
    日經本院裁定准予強制執行，詎丙○○於將受強制執行之際
    ，竟意圖損害茂豐公司臺北分公司之債權，於九十四年十月
    六日將其名下所有之臺北市○○路三三九號二樓房屋及基地
    持分（下稱系爭房地），設定二百五十萬元抵押權予甲○○
    ，足以生損害於債權人茂豐公司臺北分公司。案經茂豐公司
    臺北分公司訴由臺灣臺北地方法院檢察署檢察官偵查起訴，
    因認被告涉犯刑法第三百五十六條之損害債權罪嫌。
二、按犯罪事實應依證據認定之，無證據不得認定其犯罪事實；
    又不能證明被告犯罪者，應諭知無罪之判決，刑事訴訟法第
    一百五十四條第二項、第三百零一條第一項分別定有明文。
    次按刑事訴訟法上所謂認定犯罪事實之證據，係指足以認定
    被告確有犯罪行為之積極證據而言，該項證據自須適合於被
    告犯罪事實之認定，始得採為斷罪資料。且認定不利於被告
    之事實，須依積極證據，苟積極證據不足為不利於被告事實
    之認定時，即應為有利於被告之認定，更不必有何有利之證
    據。如未能發現相當證據，或證據不足以證明，自不能以推
    測或擬制之方法，以為裁判之基礎。又刑事訴訟上證明之資
    料，無論其為直接或間接證據，均須達於通常一般之人均不
    致有所懷疑，而得確信其為真實之程度，始得據為有罪之認
    定，若其關於被告是否犯罪之證明未能達此程度，而有合理
    性懷疑之存在，致使無從形成有罪之確信，即不得遽為不利
    被告之認定，此分別有最高法院二十九年上字第三一０五號
    、三十年上字第八一六號、四十年臺上字第八六號、七十六
    年臺上字第四九八六號判例可資參照。
三、檢察官認被告丙○○涉犯上開罪嫌，係以告訴代理人戊○○
    之指訴、本票影本、本院民事裁定及確定證明書、土地及建
    物登記謄本等，為其依據。訊據被告否認上開犯罪事實，辯
    稱：本案債權及設定抵押權之事，均係其父即輔佐人丁○○
    處理，其均不知情云云。輔佐人丁○○為被告辯稱：伊積欠
    甲○○債務，原本約定將臺北市○○路三三九號二樓房地過
    戶予甲○○，惟因其他原因而將之過戶給丙○○，而設定抵
    押權給甲○○用以擔保甲○○之債權，抵押權設定並無不實
    云云。
四、本院之判斷：
  (一)被告係丁○○、甲○○之女，丁○○經營欣東通運股份有限
    公司（下稱欣東公司）為購置車輛，向茂豐公司貸款三百七
    十萬零八千元，並由欣東公司、丙○○、丁○○共同開立面
    額三百七十萬八千元，發票日期九十三年三月二十六日之本
    票供擔保之用。嗣因欣東公司無法如期清償貸款，茂豐公司
    臺北分公司向本院聲請就本票裁定強制執行，經本院於九十
    四年六月十日以九十四年度票字第三八二三八號裁定准予就
    其中二百六十七萬八千元及自九十四年三月十六日起至清償
    日止，按年息百分之二十計算之利息範圍內，得為強制執行
    ，該裁定於同年七月五日確定，嗣丁○○於九十四年十月六
    日將丙○○所有臺北市○○路三三九號二樓之房屋及坐落土
    地持分，設定權利價值二百五十萬元之本金最高限額抵押權
    予甲○○等情，為被告所不否認，且有本票、本院民事裁定
    、裁定確定證明書、土地及建物登記謄本、戶籍謄本院卷可
    稽（偵卷第六至十三頁），可以認定。
  (二)輔佐人為被告辯稱略以：伊向甲○○陸續借款二百五十萬元
    ，本應將房屋過戶給甲○○，惟嗣以買賣為原因過戶給被告
    ，並設定抵押權予甲○○，抵押權並無不實云云，經查：被
    告具狀（由輔佐人撰狀）陳稱：九十一年十月八日甲○○向
    其姐林鳳嬌借款十五萬元轉借予丁○○，九十二年一月六日
    甲○○向姪女林美蘭借款七十五萬元轉借丁○○，九十二年
    四月二日甲○○向林美蘭借款一百萬元轉借予丁○○，九十
    三年九月一日甲○○向其母方簡阿芽借款五十萬元轉借予丁○○，共計二百四十萬元，預扣利息十萬元共計二百五十萬
    元等語，並提出欣東公司設於華泰商業銀行第000000
    0000000000號活期存款帳戶存摺影本、甲○○設
    於花蓮國安郵局第0000000號帳戶之交易明細表為憑
    （見被告九十六年九月二十六日答辯狀），觀之該存摺影本
    及交易明細表，林鳳嬌確於九十一年十一月八日匯入十五萬
    元、九十二年一月六日黃靖媛匯入七十五萬元、九十二年四
    月二日黃靖媛匯入四十三萬九千三百三十三元、劉榮臨匯入
    四十七萬九千三百三十三元、九十三年九月一日甲○○帳戶
    匯入五十萬元。另經證人甲○○於本院證稱：「（你與丁○○有無債權債務關係？）有，我在九十一年十月八日我借錢
    給丁○○，九十一年十月八日我向我大姐借十五萬，因為丁○○說他公司要繳貸款，因為三個小孩在他那邊，我還是會
    幫他調款，九十二年一月六日我向我姪女林美蘭借七十五萬
    匯給丁○○的欣東通運公司，他都是繳車子貸款，九十二年
    四月二日又向林美蘭調一百萬匯入欣東通運公司，九十三年
    九月一日我向我媽媽借五十萬，我媽媽直接匯到我戶頭，等
    到他要繳貸款我再十萬、十萬借給他，都是現金交付，因為
    當時我有到欣東公司幫他做業務的事，總共連同利息有二百
    五十萬，本來丁○○說要把健康路的房子過戶給我，九十三
    年六月一日本來有去辦過戶，那時他說那房子如果過戶一個
    月要繳快四萬貸款，所以沒有過戶，他後來把房子過戶給被
    告的時候，他有答應我要給我設定抵押二百五十萬元，被告
    也知道」、借給丁○○二百五十萬元沒有簽借據，我自己也
    沒有算利息。林鳳嬌是我大姊，我是打電話向他借錢，我跟
    他說我要借給丁○○繳貸款，林鳳嬌直接匯入丁○○公司。
    向林美蘭借錢是打電話到他伊通街的公司，我說要幫丁○○
    繳車子貸款，方簡阿芽是我媽媽，我回娘家跟他借的。這些
    借款，我上班湊錢還給他們，我在豆漿店打零工，月薪二萬
    四，最近在清潔公司上班。那時丁○○說要房子給我抵押，
    他說公司賺錢就還我，他會幫我還錢，每次借錢都這樣講等
    語等語（本院九十六年九月二十六日審判筆錄第二至七頁）
    ，核與被告抗辯上情互核相符。被告辯稱：丁○○曾多次向
    甲○○借款供欣東公司使用等情，應屬實在。
  (三)系爭房地原登記於丁○○名下，於九十三年十二月二十日以
    買賣為原因辦理所有權移轉登記予被告，並於九十四年十月
    六日設定抵押權予甲○○等情，有系爭房地之土地、建物登
    記謄本在卷可憑（偵卷第九至十二頁）。輔佐人丁○○為被
    告撰狀辯稱：系爭房地原本要過戶給甲○○抵償債務，後因
    其他原因而過戶給丙○○，而允諾甲○○設定抵押等語（見
    被告上開答辯狀）。證人甲○○於本院證稱：「…本來丁○○說要把健康路的房子過戶給我，九十三年六月一日本來有
    去辦過戶，那時他說那房子如果過戶一個月要繳快四萬貸款
    ，所以沒有過戶，他後來把房子過戶給被告的時候，他有答
    應我要給我設定抵押二百五十萬元，被告也知道」、從丁○○過戶給被告，丁○○說是買賣等語（本院同日審判筆錄第
    二、三頁），丁○○於本院證稱：系爭房地移轉給被告是買
    賣，有約定價錢，沒有付款，房子貸款九百五十萬元，直接
    把債務人轉成丙○○，還有甲○○二百五十萬元，是直接以
    債權總額當作約定價金，後來銀行貸款是丙○○繳納，臺北
    商銀只有繳利息一個月三萬多元等語（本院同日審判筆錄第
    十三、十四頁），互核大致相符，並據被告提出九十三年六
    月一日丁○○、甲○○間就系爭房地之土地登記申請書（所
    有權移轉登記）、土地買賣所有權移轉契約書、建築改良物
    買賣所有權移轉契約書、臺北市稅捐稽徵處松山分處九十三
    年度契稅繳款書、房屋稅繳款書等在卷可憑（見被告上開答
    辯狀），而系爭房地之土地、建物登記謄本上，他項權利部
    內抵押權債務人之記載，均記載被告為債務人等情，亦有該
    等土地、建物登記謄本附卷可參（偵卷第三三至三六頁），
    堪認輔佐人為被告辯稱：系爭房地原本要過戶給甲○○抵償
    債務，後過戶給丙○○，因之前允諾以系爭房地擔保甲○○
    債務，而設定抵押權予甲○○等情，並非虛構。可知，最晚
    在九十三年六月一日丁○○擬將系爭房地移轉登記給甲○○
    時，丁○○已欲著手辦理以系爭房地清償或擔保甲○○債權
    之承諾，而後雖迄至九十四年十月間，本院已為上開本票裁
    定後，方辦理抵押權設定登記予甲○○，惟丁○○既係履行
    先前對於甲○○之承諾，實難認為丁○○與被告辦理抵押權
    設定登記，係以損害告訴人債權之意思為之。
  (四)被告辯稱：其並未參與欣東公司業務，對於欣東公司業務並
    不知情等情，亦核與證人甲○○證稱：欣東公司業務都是丁○○負責，被告在外面上班，沒有在欣東公司，貸款的事都
    由丁○○負責等語（本院同日審判筆錄第三頁），及丁○○
    於本院證稱：丙○○在欣東公司沒有擔任職務，所有貸款的
    事都由我一人處理，被告沒有參與貸款任何階段的事等語（
    本院同日審判筆錄第十二頁），大致相符，證人即前任職茂
    豐公司辦理系爭貸款事宜之乙○○亦於本院證稱：欣東公司
    向茂豐公司貸款是我承辦，我認識丁○○已經十幾年，承辦
    四台車向公司辦貸款的事情，從頭到尾都是丁○○跟我接洽
    ，都是約在他公司辦理。有在欣東公司看過被告，因為他們
    是公司兼住家。丙○○是還款分期票的提供人，當初丁○○
    的支票已經拒往，所以申請他女兒的支票，本案貸款開的本
    票，因為丙○○是支票提供人，所以在本票上蓋章，印章是
    丁○○拿給我，我蓋上去的。商談過程丙○○都沒有參與，
    都是和丁○○接洽等語（九十六年十月二十四日審判筆錄第
    二至五頁），核屬一致。堪認被告並未參與欣東公司業務或
    本案貸款事宜，欣東公司業務悉由丁○○處理，則被告對於
    欣東公司業務及本案貸款之詳情，既非明確知悉或有所參與
    ，則被告縱使允由丁○○就系爭房地設定抵押權予甲○○，
    亦難認有損害告訴人債權之犯意。
  (五)證人乙○○雖於本院證稱：我知道丁○○、丙○○是父女，
    辦貸款都是丁○○主導，所以他女兒在場也是全權委託他爸
    爸處理，有時要拿支票也是丁○○叫丙○○拿出來給我。每
    次對保都在欣東公司，情形很類似，當初是丁○○支票不能
    用才用他女兒支票等語（九十六年十月二十四日審判筆錄第
    二至六頁），被告於本院亦陳稱：對於我父親財務狀況大概
    知道，設定抵押之前有通知我等語（本院同日審判筆錄第七
    頁），惟衡之被告並未實際參與欣東公司業務如前述，而欣
    東公司營業處所係兼作丁○○及被告住家，且被告出借支票
    供丁○○使用，則丁○○與乙○○討論貸款事宜時，被告縱
    使在場且拿出支票供丁○○簽發使用，且略知丁○○財務狀
    況，亦不能逕予推認被告對於欣東公司業務或貸款細節、欠
    款情形清楚知悉，而為不利被告之事實認定，附此敘明。
  (六)綜上，本案依卷存證據，尚不足以使本院產生被告有罪之心
    證，且本院復查無其他確切事證足認被告涉犯檢察官所指罪
    嫌，不能證明被告犯罪，應諭知被告無罪之判決。
據上論斷，應依刑事訴訟法第三百零一條第一項前段，判決如主
文。
本案經檢察官簡逸薇到庭執行職務
中　　華　　民　　國　九十六　年　十一　　月　　七　　日
　　　　　　　　　刑事第五庭  審判長法　官　黃程暉
                                    法  官  賴秀蘭
                                    法  官  高偉文
以上正本證明與原本無異。
如不服本判決，應於判決送達後十日內向本院提出上訴狀（應抄
附繕本）。告訴人或被害人如對於本判決不服者，應具備理由請
求檢察官上訴，其上訴期間之計算係以檢察官收受判決正本之日
期為準。
　　　　　　　　　　　　　　　    　書記官　張華瓊
中　　華　　民　　國　九十六　年　十一　　月　　七　　日
